【裁判字號】    95,訴,1695
【裁判日期】    951227
【裁判案由】    毒品危害防制條例
【裁判全文】
臺灣彰化地方法院刑事判決              95年度訴字第1695號
公  訴  人  臺灣彰化地方法院檢察署檢察官
被      告  甲○○
                    （現羈押於臺灣彰化看守所）
上列被告因違反毒品危害防制條例案件，經檢察官提起公訴（九
十五年度毒偵字第三五八○號）及移送併案審理（九十五年度毒
偵字第三九四○號），本院裁定由受命法官獨任進行簡式審判程
序判決如下：
    主  文
甲○○施用第一級毒品，處有期徒刑壹年。
    事  實
一、甲○○前於民國九十年間曾因施用毒品案件，經送觀察、勒
    戒後，認無繼續施用毒品之傾向，於同年二月二十日執行完
    畢釋放，並由臺灣臺中地方法院檢察署檢察官以九十年度毒
    偵字第六八六號為不起訴處分確定。復於上開觀察、勒戒執
    行完畢釋放後五年內之九十三、九十四年間，先後因施用毒
    品案件，經本院及臺灣嘉義地方法院各判處有期徒刑十一月
    及八月確定，嗣其入監接續執行前開二案後，於九十五年五
    月三十日縮短刑期假釋出監。詎仍不知悔改，復於假釋付保
    護管束期間內，基於反覆施用第一級毒品海洛因之集合性犯
    罪故意，自九十五年七月底某日起，至九十五年十一月二十
    八日止，在其彰化縣鹿港鎮山崙里山寮巷六二號住處內，以
    將海洛因加水置於針筒後再予施打手臂之方式，施用第一級
    毒品海洛因多次。嗣其先後於九十五年八月十五日、九月五
    日至臺灣彰化地方法院檢察署接受尿液檢驗，結果均呈嗎啡
    陽性反應，始查悉上情。
二、案經臺灣彰化地方法院檢察署檢察官自動檢舉偵查起訴暨移
    送併辦。
    理  由
一、訊據被告甲○○對於上揭施用第一級毒品海洛因之犯行坦承
    不諱，且其先後於九十五年八月十五日、九月五日至臺灣彰
    化地方法院檢察署接受尿液檢驗，結果均呈嗎啡陽性反應等
    情，有尿液檢體監管紀錄表及詮昕科技股份有限公司濫用藥
    物尿液檢驗報告各二紙附卷可稽，足徵被告之自白與事實相
    符。又按修正毒品危害防制條例就施用毒品者，僅於「初犯
    」及「五年後再犯」二種情形，有其追訴條件之限制，即須
    於初犯經觀察、勒戒或強制戒治釋放後，五年內均無施用毒
    品之行為，始能認其前所實施之觀察、勒戒或強制戒治已足
    遮斷毒癮，而得於五年後再犯時，再予適用初犯之規定，重
    行觀察、勒戒等程序；倘五年內已經再犯，被依法追訴處罰
    ，縱其第三次（或第三次以上）施用毒品之時間在初犯釋放
    五年以後，即與「五年後再犯」之情形有別，且因已於「五
    年內再犯」，顯見其再犯率甚高，原實施觀察、勒戒或強制
    戒治，已無法收其實效，而無五年戒斷期之存在，自無再經
    觀察、勒戒及強制戒治之必要，應由檢察官逕行起訴，最高
    法院九十五年度台非字第五九號判決、九十五年度台非字第
    六五號判決及九十五年度第七次刑事庭會議決定足供參照。
    查本件被告曾於九十年間因施用毒品案案件，經送觀察、勒
    戒後，於九十年二月二十日執行完畢釋放，並由臺灣臺中地
    方法院檢察署檢察官以九十年度毒偵字第六八六號為不起訴
    處分確定，又於五年內之九十三、九十四年間，先後因施用
    毒品案件，經本院及臺灣嘉義地方法院各判處有期徒刑十一
    月及八月確定，嗣其入監接續執行前開二案後，於九十五年
    五月三十日縮短刑期假釋出監等情，有臺灣彰化地方法院檢
    察署刑案資料查註紀錄表及臺灣高等法院被告全國前案紀錄
    表各一份在卷可參，是以依照上開說明，本件被告施用毒品
    之犯行既經檢察官提起公訴，本院自應依法論科。綜上，本
    件事證明確，被告上開施用毒品之犯行，應堪認定。
二、核被告甲○○所為，係犯毒品危害防制條例第十條第一項之
    施用第一級毒品罪。查我國刑法於九十四年二月二日修正公
    布，刪除刑法第五十六條關於連續犯之規定，且自九十五年
    七月一日起施行，茲就被告多次施用海洛因之行為應如何論
    處，析述如下：
（一）有關刪除連續犯規定之修正理由已有「至連續犯之規定廢
      除後，對於部分習慣犯，例如竊盜、吸毒等犯罪，是否會
      因適用數罪併罰而使刑罰過重產生不合理之現象一節，在
      實務運用上應可參考德、日等國之經驗，委由學界及實務
      以補充解釋之方式，發展接續犯之概念，對於合乎『接續
      犯』或『包括的一罪』之情形，認為構成單一之犯罪，以
      限縮數罪併罰之範圍，用以解決上述問題」之說明（刑法
      第五十六條修正理由第四點參照）。
（二）且按刑事法若干犯罪行為態樣，本質上原具有反覆、延續
      實行之特徵，立法時既予特別歸類，定為犯罪構成要件之
      行為要素，則行為人基於概括之犯意，在密切接近之一定
      時、地持續實行之複次行為，倘依社會通念，於客觀上認
      為符合一個反覆、延續性之行為觀念者，於刑法評價上，
      即應僅成立一罪。學理上所稱「集合犯」之職業性、營業
      性或收集性等具有重複特質之犯罪均屬之，例如經營、從
      事業務、收集、販賣、製造、散布等行為概念者是，亦有
      最高法院九十五年度台上字第一○七九號判決意旨可資參
      照。
（三）至於學界邇來對於刑法修正廢除連續犯之規定後所提出之
      看法，有認為「集合犯」是指立法者在系爭構成要件所描
      述、所預設之該當行為，本身就具有不斷反覆實施之特性
      ，所以反覆實施行為被總括地當成或擬制為一個構成要件
      行為。基於吸毒成癮之道理，施用毒品雖然一次施用就已
      經足以該當系爭構成要件，但接連反覆數次施用毒品者，
      應僅評價為一個施用毒品行為，且依施用毒品具有成癮之
      特性，反覆成習之施用行為才是構成要件違反之典型與常
      態，單一次之施毒行為毋寧說是例外，其性質上應列入構
      成要件行為單數之「集合犯」（參照林鈺雄著「跨連新舊
      法之施用毒品行為－兼論行為單數與集合犯、接續犯概念
      之比較」一文，刊載於臺灣本土法學雜誌第八四期第一四
      八頁，二○○六年七月號）。有從「法的行為單數」即「
      構成要件行為單數」之概念來探討，從刑法分則構成要件
      之規定，就法律概念，將數個自然意思、活動，融合為一
      法律上概念之行為，是為一個法律、社會評價之單位而成
      為一個法的行為單數，其種類如：複行為犯、集合犯、繼
      續犯，其中施用毒品罪即為集合犯之一例（參照張麗卿所
      著「刑法修正與案件同一性－兼論最高法院九十年度台非
      字第一六八號判決」一文，刊載於月旦法學雜誌第一三四
      期第二二二頁，二○○六年七月號）。有認為「集合犯」
      係分則立法時法律概念之創設，使該等行為必然可以包括
      複數之行為。依德國學說上之見解，係指諸如常業犯或習
      慣犯之多數行為，其各別行為本足以獨立成罪，但基於立
      法上刑事政策之考量，將其視為法律上之行為單一。而集
      合犯之複數行為，是建立在主觀要素之基礎上，即數個行
      為經由「反覆實施之意圖」，連結成法律上之一行為。則
      將施用毒品之行為視為集合犯，似未嘗不可（參照高金桂
      所著「接續犯與連續犯之再探討」一文，刊載於「刑事法
      之基礎與界限－洪福增教授紀念專輯」第五二○、五二一
      頁，二○○三年四月出版）。可知多數學說見解，多認施
      用毒品因具有成癮之特性，而將反覆施用毒品行為歸類為
      「集合犯」，乃學說上「構成要件行為單數」態樣之一種
      ，僅應為包括一罪之評價，均無單就個別施用毒品行為論
      以數罪併合處罰之情形。
（四）綜上所述，本院認毒品既因具有高度之成癮性及濫用性，
      施用毒品之行為本身，顯然具有反覆性及延續性之特徵，
      如將「持續多次施用毒品行為」評價為數罪，顯與刑罰過
      度評價禁止原則相悖，並有違憲法所揭櫫之比例原則，是
      本件被告習慣性、多次並反覆施用第一級毒品海洛因之行
      為，應予評價為「集合犯」之包括一罪。
三、又被告於此期間內多次持有第一級毒品海洛因並進而施用，
    其持有之低度行為應為施用之高度行為所吸收，亦不另論罪
    。另前開犯罪事實，原起訴書所漏列部分，與已載明起訴並
    經本院判決有罪部分，有前揭集合犯之包括一罪之關係，當
    為起訴效力所及，依審判不可分原則，本院自應予以審究，
    併此敘明。茲審酌被告前曾因施用毒品經送觀察、勒戒執行
    完畢後，猶不思戒絕毒癮、革除惡習，顯未能深切悔改並記
    取教訓，惟念及其施用毒品之犯行，在本質上乃屬自我戕害
    身心健康之行為，且被告並未因此而有破壞社會秩序或侵害
    他人權益之情形，以及被告犯後坦承犯行，態度尚佳等一切
    情狀，爰量處如主文所示之刑，以資懲戒。
據上論斷，應依刑事訴訟法第二百七十三條之一第一項、第二百
九十九條第一項前段，毒品危害防制條例第十條第一項，判決如
主文。
本案經檢察官劉世豪到庭執行職務。
中    華    民    國    95    年    12    月    27    日
                        臺灣彰化地方法院刑事第一庭
                                      法  官    紀佳良
以上正本證明與原本無異。
如不服本判決，應於判決送達後十日內向本院提出上訴狀 (須附
繕本 )。
中    華    民    國    95    年    12    月    27    日
                                      書記官    王惠嬌
附錄論罪科刑法條：
毒品危害防制條例第十條第一項
施用第一級毒品者，處六月以上五年以下有期徒刑。


司法院資訊處製作；財團法人民間司法改革基金會備份。
